最高法院刑事判決　　　　　　　　　　　　　　　八十八年度台上字第二四一二號
　　上　訴　人　甲○○
右上訴人因偽造文書案件，不服台灣高等法院中華民國八十七年七月九日第二審判決
（八十七年度上訴字第三七二號，起訴案號：台灣士林地方法院檢察署八十四年度偵
字第六九一七、一○四八五號），提起上訴，本院判決如左：
    主  文
原判決關於甲○○部分撤銷，發回台灣高等法院。
    理  由
本件原判決維持第一審論處上訴人甲○○共同連續行使偽造私文書，足以生損害於公
眾及他人罪刑，駁回檢察官及上訴人在第二審之上訴，固非無見。
惟查：(一)事實審法院應予調查之證據，不以當事人聲請者為限，凡與待證事實有關之
證據，均應依職權調查，方足發現真實，否則仍難謂無刑事訴訟法第三百七十九條第
十款之違法。卷查上訴人於第一審法院即供稱：「民國八十年間我因氣喘病把身分證
借人做人頭報稅，每次新台幣（下同）四千元，拿十幾次」「關於申報工資，身分證
是拿給一名叫『老芋』男子，真實姓名叫陳明元住在新莊，不知地址」「有（找到陳
明元），但他沒來」（見一審卷第八十二、一○九頁背面、一五一頁），於原審審理
時又稱「陳明元後來經查結果叫許建元」（見原審卷第一二八頁），嗣後並已查出許
建元係住新莊市○○街二十八－二號三樓或二十八－三號四樓，有其所提書狀附卷可
憑。苟屬無訛，即有傳喚證人許建元加以訊問之必要，又非不能調查，乃原審未詳細
審訊，以上訴人無法提供證人之年籍住址及身分資料供查證，其空言主張出借身分證
與「許建元」，係屬卸責之詞云云，遽論處罪刑，自有調查未盡及理由不備之違誤。
(二)共同正犯之成立，除共同實施犯罪行為者外，其就他人之行為負共犯之責者，以有
意思聯絡為要件，此主觀犯意應於事實欄內明白認定，詳細記載，始為適法。原判決
於理由二(一)內說明上訴人就如原判決附表編號一～１、２及十三與江勝一；如同上附
表編號二十與吳裕能；如同上附表編號二十一、二十二與黃瑞能間，俱有犯意之聯絡
及行為之分擔，均為共同正犯，但於事實欄引用第一審判決書記載之犯罪事實，而第
一審判決書事實欄內並未明上訴人與江勝一、吳裕能、黃瑞能間有共同犯意之聯絡
，難謂適法。以上或為上訴意旨所指摘，或為本院得依職權調查之事項，應認原判決
有發回更審之原因。至原判決不另諭知無罪部分，基於審判不可分原則，應併予發回
，附此明。
據上論結，應依刑事訴訟法第三百九十七條、第四百零一條，判決如主文。
中      華      民      國    八十八    年      五      月      十三    日
                              最高法院刑事第三庭
                                  審判長法官  陳  錫  奎
                                        法官  洪  清  江
                                        法官  吳  昆  仁
                                        法官  李  伯  道
                                        法官  高  金  枝
      右正本證明與原本無異
                                              書  記  官
中      華      民      國    八十八    年      五      月     十八     日
